最高法院民事判決　　　　　　　九十四年度台上字第一七一號
　　上　訴　人　乙 ○ ○
　　訴訟代理人　王 東 山律師
　　被 上訴 人　甲 ○ ○
　　　　　　　　丙○○○
　　　　　　　　　　　　　巷1.
　　共　　　同
　　訴訟代理人　陳 鈺 全律師
　　　　　　　　章 修 璇律師
上列當事人間請求清償債務事件，上訴人對於中華民國九十二年
五月二十七日台灣高等法院第二審判決（九十一年度上字第七二
一號），提起上訴，本院判決如下：
    主  文
原判決廢棄，發回台灣高等法院。
    理  由
本件原審維持第一審所為上訴人敗訴之判決，駁回其上訴，係以
：上訴人主張訴外人朱明龍、許添在、洪榮士三人（下稱朱明龍
等三人）於民國八十六年九月二十一日以新台幣（下同）四千八
百五十萬元之價格向訴外人聯和工業股份有限公司（下稱聯和公
司）購買坐落桃園縣龜山鄉○○段三十、三一、四七地號，及同
鄉新路坑一一二二－三、一一二二－五、一一二七－一四、一一
二七－二五、一一二七－二六地號共八筆土地（下稱系爭八筆土
地），簽約日交付訂金一千五百萬元，由含兩造在內之聯和公司
董監事共九人均分，因上開新路坑一一二二－三、一一二二－五
、一一二七－一四地號土地（下稱系爭三筆田地），係屬田地，
且尚登記為第三人簡進德所有，故全體董監事簽立切結書，載明
該三筆田地如未於一年內完成過戶手續，願平均分擔一千五百萬
元退還朱明龍等三人。聯和公司嗣於八十六年十一月十日與朱明
龍等三人合意解除買賣契約，並由其於同年十二月一日先將一千
五百萬元退還朱明龍等三人之事實，業據提出不動產買賣契約書
（下稱契約書）、切結書、不動產解除契約書（下稱解約書）等
件為證。被上訴人雖抗辯上訴人未經股東會決議擅自代表聯和公
司解約，違反公司法第一百八十五條第一項第二款規定等語。惟
查上開規定並未明載解除買賣契約應經股東會特別決議，聯和公
司與朱明龍等三人簽訂解約書，解除系爭八筆土地之買賣，並無
不合，是項買賣業經合法解除，殊無疑義。又依契約書其他約定
事項記載：「(3)不動產標示龜山鄉○○段四七地號及龜山鄉○路
○段一一二二－三、一一二二－五等三筆土地係乙方（即聯和公
司）於六十二年十月三十一日向簡進德購買，乙方應與簡進德之
合法繼承人配合處理，過戶甲方（即朱明龍等三人）名下。……
(5)倘田地目（即系爭三筆田地）賣方（即聯和公司）無法依法取
得所有權時，應取消買賣標示三筆之田地目土地。」等語，並參
諸證人李垂朱、黃復彬、朱明龍之證言，足見系爭八筆土地之買
賣，並非以全部土地整體利用為目的，聯合公司如無法取得三筆
田地所有權時，僅能解除該三筆田地之買賣。又聯和公司董監事
所出具之切結書，其上雖記載三筆田地必須一年內完成過戶手續
後始完成該筆交易，否則訂金一千五百萬元應無息退還買主，全
體董監事同意如須退還訂約金時亦平均負擔之等語，然依證人謝
金鐘所為簽切結書時買受人不在場之證言，可見切結書係聯和公
司董監事間之約定，非契約書之一部分，上訴人不得執為行使契
約解除權之依據。且上開切結書係八十六年九月二十一日簽訂，
三筆田地之過戶手續於八十七年九月二十日前完成即可，上訴人
於八十六年十一月十日即與朱明龍三人合意解除契約，非但使該
買賣標的物由可分成為不可分，且喪失長達十個月之期限利益，
自屬不利於被上訴人。上訴人固主張系爭八筆土地部分劃為保護
區云云，然既未將此事由明載為得解約之原因，且非可歸責於聯
和公司，聯和公司儘可就契約有效部分為履行，上訴人自不得貿
然拋棄上開利益同意解除買賣契約。再者，上訴人未能舉證證明
解除契約前通知被上訴人，並經其同意，可見其係擅為解約。則
上訴人身為聯和公司代表人，不顧被上訴人於解約後必須返還已
領之價金，自甘放棄權利同意解除全部買賣契約，並怠於通知被
上訴人，其為被上訴人返還墊款，自難認係有利於被上訴人，亦
不足認其未違反被上訴人明示或可得推知之意思。綜上所述，上
訴人依無因管理之法律關係，請求被上訴人各給付渠等一百九十
二萬元及其利息，洵非正當，不應准許等詞，為其判斷之基礎。
查審判長應向當事人發問或曉諭，令其為事實上及法律上之陳述
、聲明證據或其他必要之聲明及陳述，其所聲明或陳述有不明瞭
或不完足者，應令其敘明或補充之，民事訴訟法第一百九十九條
第二項定有明文，此為審判長因定訴訟關係之闡明權，同時並為
其義務，故審判長對於訴訟關係未盡此項必要之處置，違背闡明
之義務者，其訴訟程序即有重大瑕疵，基此所為之判決，亦屬違
背法令。上訴人於第一審起訴時，係依無因管理法律關係請求被
上訴人返還墊款，嗣於提起第二審上訴後，復稱依切結書的權利
，本於契約請求（見原審卷第二七頁），與起訴時主張之法律關
係並不相同，其真意是否係變更抑或追加訴訟標的，自欠明瞭，
法院應行使闡明權，令其敘明。乃原審未予闡明，逕就無因管理
法律關係而為裁判，已嫌疏略。次查，上訴人主張其為被上訴人
管理之事務，係代被上訴人墊付應分擔退還之訂金（見一審卷第
七、四五頁），則倘上訴人係依無因管理法律關係請求被上訴人
返還墊款，應以其為被上訴人墊付款項之行為是否有利於被上訴
人及未違反被上訴人明示或可得推知之意思以為斷。而系爭八筆
土地之買賣契約係聯和公司與朱明龍等三人簽訂，嗣經渠等合法
解除，為原審認定之事實。果爾，聯和公司解除系爭買賣契約，
是否有通知被上訴人，是項解約，是否違反被上訴人之意思及有
利於被上訴人，與判斷上訴人為被上訴人墊付款項之行為，是否
成立無因管理無涉。原審竟將上訴人與聯和公司混淆，遽以上訴
人擅自與朱明龍等三人解除契約，未通知被上訴人，且解約不利
於被上訴人為由，認其所為代被上訴人墊付款項之行為，不成立
無因管理，亦有可議。上訴論旨，指摘原判決不當，求予廢棄，
非無理由。
據上論結，本件上訴為有理由。依民事訴訟法第四百七十七條第
一項、第四百七十八條第二項，判決如主文。
中　　華　　民　　國　九十四　年　　一　　月　二十七　日
                      最高法院民事第八庭
                          審判長法官  劉　延　村
                                法官  陳　重　瑜
                                法官  黃　秀　得
                                法官  葉　勝　利
                                法官  劉　福　聲
      本件正本證明與原本無異
                                      書  記  官
中　　華　　民　　國　九十四　年　　二　　月　二十二　日
                                                      Ｖ
